最高法院刑事判決　　　　　　九十四年度台上字第三八八○號
　　上　訴　人　甲○○
　　　　　　　　　　　　號4樓.
上列上訴人因偽造文書案件，不服台灣高等法院高雄分院中華民
國九十四年四月二十九日第二審更審判決 (九十四年度上更(一)字
第二號，起訴案號：台灣高雄地方法院檢察署八十八年度偵字第
一三五七二號)，提起上訴，本院判決如下：
    主  文
上訴駁回。
    理  由
按刑事訴訟法第三百七十七條規定，上訴於第三審法院，非以判
決違背法令為理由，不得為之。是提起第三審上訴，應以原判決
違背法令為理由，係屬法定要件。如果上訴理由狀並未依據卷內
訴訟資料，具體指摘原判決不適用何種法則或如何適用不當，或
所指摘原判決違法情事，顯與法律規定得為第三審上訴理由之違
法情形，不相適合時，均應認其上訴為違背法律上之程式，予以
駁回。本件上訴人甲○○上訴意旨略稱：(一)、上訴人並未積欠告
訴人金超瑩任何債務，而金超瑩之投資款（依金超瑩所述，係上
訴人轉手其投資款新台幣《下同》三百七十萬元，以賺取中間利
差，嗣被倒帳後，由上訴人賠償二百萬元，餘款則轉為逐年替金
超瑩繳交保險費），上訴人已補償二百萬元，並非積欠三百七十
萬元，至於利息一百七十萬元部分，已撤回附帶民事訴訟。原判
決認定，上訴人尚積欠金超瑩債務，而以代繳保險費作為補償，
與卷證資料不符。(二)、倘採信上訴人之辯解，若上訴人未積欠金
超瑩債務，即可合理解釋上訴人為金超瑩辦理質借（即「保單借
款」）所得之金錢，係為歸墊上訴人為金超瑩代繳之保險費。(三)
、金王春芳（金超瑩之母）於民國八十八年一月二十五日投保壽
險（即「安家還本終身保險」）之前，已經辦理體檢，倘上訴人
未經授權，豈敢通知金王春芳前往體檢。又上訴人若為爭取業績
，可找自己之兄弟姊妹充當人頭，未必非找金王春芳不可。原判
決所為論斷，違背經驗法則、論理法則。(四)、原判決認定，上訴
人於八十七年七月二十四日以後之行為成立犯罪，但八十七年七
月二十四日以前之行為，則認為不成立犯罪（不另為無罪之諭知
），其理由互相矛盾。(五)、金超瑩指稱，上訴人對之佯稱要向保
險公司領取紀念品，而取得其身分證，此乃無稽之談。原判決採
信金超瑩之證述，有應於審判期日調查之證據未予調查之違法。
(六)、原判決第六頁第四行至第十六行關於上訴人申請變更金超瑩
地址之論述，並不合理；第七頁第二十一行至第二十五行不採信
證人林崇安、魏慈玟之證述，不無商榷之處。原判決所為論斷，
違背論理法則、經驗法則及證據法則云云。
惟查：原判決綜合全案卷證資料，本於事實審法院之推理作用，
認定上訴人為國華人壽保險股份有限公司高雄分公司（下稱國華
保險公司）之保險業務員，確有於八十七年七月二十四日偽造客
戶金超瑩之保險契約變更申請書，將金超瑩之住所變更為上訴人
家族工廠之門牌號碼，持向國華保險公司行使辦理變更住址；再
於同年九月二日偽造金超瑩之委託書及保單借款申請書（含保單
借款借據）持向國華保險公司行使，辦理保單借款，得款花用。
又於八十八年一月二十五日偽造金王春芳之要保書，持向國華保
險公司行使，辦理人壽保險等情。乃撤銷第一審判決，依牽連犯
從一重改判論處上訴人連續行使偽造私文書，足以生損害於他人
罪刑，已詳細說明其所憑之證據及認定之理由。對於上訴人所辯
，係受金超瑩、金王春芳之委託辦理，不成立偽造文書云云，並
已敘明：上訴人自七十八年間起即為金超瑩、金王春芳處理保險
事宜，因而代為保管金超瑩、金王春芳之印章，嗣又因辦理團體
匯繳保費比較有利，而持有金超瑩之「鴻運終身險」保單。上訴
人見可利用持有金超瑩之印章、保單之機會，向保險公司辦理保
單借款，乃以領取贈品為詞，取得金超瑩之身分證。隨即盜用金
超瑩之印章，偽造保險契約變更申請書，先將金超瑩之住所變更
為「高雄市○○區○○路九六三巷二十二號」其家族工廠之門牌
號碼（以避免保險公司寄發利息通知時被金超瑩察覺），並於八
十七年九月二日盜用金超瑩之印章偽造委託書及保單借款申請書
（含保單借款借據）持向國華保險公司行使，辦理保單借款，而
借得三十三萬九千六百十三元匯入金超瑩設於高新銀行之帳戶（
依國華保險公司規定必須直接匯入被保險人之帳戶），再向金超
瑩謊稱該金錢係借用其帳戶代收他人之保費，不知情之金超瑩乃
於扣除上訴人所積欠之十萬元（按係會款十萬零一千五百元，見
第一審卷第五十八頁）後，將餘額匯給上訴人。上訴人為求業績
（按保險公司對於業務員之業績訂有一定標準，以作為獎懲及職
務昇降之依據），又於八十八年一月二十五日偽造金王春芳之要
保書，並向金王春芳佯稱先前之平安保險須補行體檢，於完成體
檢後持向國華保險公司行使，辦理「安家還本終身保險」，要保
書上則填載「高雄縣鳳山市○○路四二一巷一號四樓」上訴人自
己之地址（以避免保險公司寄發通知時被發覺）。惟金超瑩於八
十八年四月二十六日經保險公司人員通知而發覺上情，上訴人見
事跡敗露，即於翌日向金超瑩清償前揭保單借款之金錢等情，迭
據金超瑩、金王春芳證述甚詳。上訴人亦承認持有金超瑩、金王
春芳之印章及金超瑩之「鴻運終身險」保單，並使用金超瑩、金
王春芳之印章，分別蓋用在金超瑩名義之保險契約變更申請書、
委託書、保單借款申請書（含保單借款借據）及金王春芳名義之
要保書上，且違背保險公司之規定，在要保書上代簽客戶金王春
芳之姓名；並有上開文件之影本在卷可稽。而偽造金王春芳之要
保書，辦理「安家還本終身保險」部分，且係金超瑩於得知被冒
名借款後，向國華保險公司查詢，經逐一清查上訴人所承辦之案
卷後，始發現上訴人亦偽造金王春芳之要保書，併據國華保險公
司之職員尚一明證述在卷。上訴人將金超瑩之住所變更為「高雄
市○○區○○路九六三巷二十二號」其家族工廠之門牌號碼；並
在金王春芳名義之要保書上填載「高雄縣鳳山市○○路四二一巷
一號四樓」上訴人自己之地址，及在要保書上代簽金王春芳之姓
名，顯然不合常理，且違背保險公司之規定。至於證人林崇安、
魏慈玟，係在多年前於市集上偶然聽聞上訴人與金超瑩間之交談
，其具體內容如何並不清楚，尚難採為有利於上訴人之證據。因
認上訴人確有偽造文書之犯行，而以上訴人所辯係受金超瑩、金
王春芳之委託辦理云云，乃飾卸之詞，不可採信等情綦詳。上訴
意旨對原判決所為論斷，並未依據卷內資料具體指摘有何違背法
令，仍執陳詞就原判決已說明事項及屬原審採證認事職權之適法
行使，徒憑己見為不同之評價，據指原判決採證違法，理由矛盾
，並辯稱業經授權，不成立偽造文書云云，係以自己之說詞，重
為事實之爭辯，並非適法之第三審上訴理由。至於其餘上訴意旨
所指，或為枝節性之問題，或為與本件判決無影響之事項，亦難
認係適法之第三審上訴理由。上訴意旨，關於偽造文書部分所為
指摘，顯與法律規定得為第三審上訴理由之違法情形，不相適合
。其上訴違背法律上之程式，應予駁回。又裁判上一罪案件之重
罪得提起第三審上訴，其輕罪部分雖不得上訴，依審判不可分原
則，第三審法院亦應併予審判，但以重罪部分之上訴合法為前提
，如該部分之上訴為不合法，第三審法院既應從程序上予以駁回
，而無從為實體上判決，對於輕罪部分自無從適用審判不可分原
則，併為實體上審判。按刑事訴訟法第三百七十六條所列各罪之
案件，經第二審判決者，不得上訴於第三審法院，為該法條所明
定。本件上訴人被訴詐欺部分，原審係論以刑法第三百三十九條
第一項之罪，並認與偽造文書部分有方法結果之牽連關係，從一
重依行使偽造私文書罪處斷。而詐欺罪核屬刑事訴訟法第三百七
十六條第四款之案件，依上開說明，既經第二審判決，自不得上
訴於第三審法院。本件偽造文書部分之上訴為不合法，無從為實
體上審理，已如前述，則對於輕罪之詐欺部分，自無從適用審判
不可分原則，併為實體上審判，亦應從程序上予以駁回。
據上論結，應依刑事訴訟法第三百九十五條前段，判決如主文。
中　　華　　民　　國　九十四　年　　七　　月　二十一　日
                      最高法院刑事第十二庭
                          審判長法官  謝　俊　雄
                                法官  陳　世　雄
                                法官  蘇　振　堂
                                法官  吳　信　銘
                                法官  蕭　仰　歸
      本件正本證明與原本無異
                                      書  記  官
中　　華　　民　　國　九十四　年　　七　　月　二十六　日
                                                      M
